最高法院刑事判決                              八十八年度台上字第一一五四號
    上  訴  人  甲○○
右上訴人因變造文書案件，不服台灣高等法院中華民國八十六年三月六日第二審判決
（八十五年度上訴字第四五○○號，起訴案號：台灣台北地方法院檢察署八十四年度
偵字第二三七七二號），提起上訴，本院判決如左：
    主  文
原判決關於甲○○部分撤銷，發回台灣高等法院。
    理  由
本件原判決認定上訴人甲○○與洪天明（已判罪確定）共同基於犯意之聯絡，於民國
八十二年十月一日，將存戶為甲○○、存單號碼一○八五三五號、金額十萬元（新台
幣，下同）、起存日八十一年元月八日、到期日八十二年元月八日之台北市第二信用
合作社整存整付儲蓄存款單影本，變造成存戶為甲○○、存單號碼0000000號
、金額二百萬元、起存日期八十一年元月二十一日、到期日期八十二年元月二十一日
之存款單影本後，再由洪天明將之附於切結書交給連清乾，偽為清償連某債權之擔保
憑證，足生損害於上開合作社及連清乾等情。因而維持第一審論處上訴人共同行使變
造私文書，足以生損害於公眾及他人罪刑部分之判決，駁回上訴人對此部分在第二審
之上訴。固非無見。
惟查：(一)刑事訴訟採真實發現主義，審理事實之法院，對於被告有利及不利之證據，
均應一律加以注意，依職權詳加調查，此觀諸刑事訴訟法第二條第一項、第一百六十
三條第一項規定自明；苟與待證事實有重要關係，在客觀上認為應行調查之證據，又
非不易調查或不能調查，而未依法加以調查，率予判決者，即有應於審判期日調查之
證據未予調查之違法。本件上訴人自始否認有上開犯行，告訴人連清乾指稱上開變造
之存款單影本係洪天明所交給，上訴人均未在現場。同案被告洪天明亦稱變造之存款
單影本係黃憲明交給伊，再由伊交給連清乾云云。依彼等之供陳，在證據法則上能否
認定上訴人有上開犯行，已難無疑；且洪天明既稱上開變造之存款單影本係由黃憲明
所交給，則該存款單影本是否為黃憲明所變造？上訴人是否參與其事？凡此俱與認定
上訴人應否成立上開犯行，至關重要。原審未傳訊黃憲明詳予調查審認，即率行判決
，自嫌速斷。(二)上開存戶甲○○、存單號碼0000000號、金額二百萬元、起存
日八十一年元月二十一日、到期日八十二年元月二十一日之台北市第二信用合作社整
存整付儲蓄存款單影本係變造，固據該合作社函明確，但其是否影印存戶甲○○、
存單號碼一○八五三五號、金額十萬元、起存日八十一年元月八日、到期日八十二年
元月八日之台北市第二信用合作社整存整付儲蓄存款單變造而來，並未據該合作社確
切證實（見八十三年度偵字第一四二七號卷第二九頁）。原判決認係由該存款單變造
而成，未明其憑以認定之證據及理由，亦嫌理由欠備。又經詳核卷附變造之存款單
影本（見八十三年度偵字第一四二七號卷第十二頁反面及該卷證物袋內所附），其上
記載存戶帳號為0000－0000000－0號，該存戶為許美新所申請設立，業
據台北市第二信用合作社函明確（見八十四年度偵字第二三七七二號卷第四五頁）
。如果無訛，則上開變造之存款單影本，是否影印上開上訴人名義之存款單變造而成
，即非無疑。原審未詳予勾稽，即遽行判決，亦有應於審判期日調查之證據未予調查
之違誤。以上諸端，或為上訴意旨所指摘，或為本院得依職權調查之事項，應認原判
決此部分有撤銷發回之原因。
據上論結，應依刑事訴訟法第三百九十七條、第四百零一條，判決如主文。
中      華      民      國    八十八    年      三      月     十一     日
                              最高法院刑事第十庭
                                  審判長法官  曾  有  田
                                        法官  林  永  茂
                                        法官  陳  宗  鎮
                                        法官  劉  介  民
                                        法官  呂  潮  澤
      右正本證明與原本無異
                                              書  記  官
中      華      民      國    八十八    年      三      月     十六     日
